【裁判字號】    98,訴,828
【裁判日期】    980901
【裁判案由】    有關土地事務
【裁判全文】
臺北高等行政法院裁定
                                       98年度訴字第828號
                              .
原      告  廣浩鋼線鋼纜股份有限公司
代  表  人  甲○○（董事長）
原      告  乙○
            丙○○
共      同
訴訟代理人  林思銘  律師
複 代理 人  陳麗玢  律師
被      告  新竹縣政府
代  表  人  丁○○縣長）住同.
訴訟代理人  戊○○
            許美麗  律師
            王彩又  律師
上列當事人間因有關土地事務事件，原告不服內政部中華民國98
年3月3日台內訴字第0980168591號（案號：第0000000000號）訴
願決定，提起行政訴訟。本院裁定如下：
    主  文
原告之訴駁回。
訴訟費用由原告負擔。
    理  由
一按原告之訴，訴訟事件起訴不備其他要件者，行政法院應以裁
  定駁回之，行政訴訟法第107條第1項第10款後段之規定定有明
  文。又人民提起行政訴訟，須其爭訟有權利保護之必要，倘當
  事人無被侵害之權利或法律上利益，則無進行爭訟而為實質審
  查之實益，苟欠缺此要件，即不具備起訴要件。
  (一)關於撤銷訴訟，依同法第4條第1項規定：「人民因中央或地
    方機關之違法行政處分，認為損害其權利或法律上之利益，
    經依訴願法提起訴願而不服其決定，或提起訴願逾三個月不
    為決定，或延長訴願決定期間逾二個月不為決定者，得向高
    等行政法院提起撤銷訴訟。」亦即人民提起撤銷訴訟的前提
    要件之一，需有行政處分的存在，而所謂行政處分，依行政
    程序法第92條規定，係指行政機關就公法上具體事件所為之
    決定或其他公權力措施而對外發生法律效果之單方行政行為
    ；乃行政機關所為單純事實之敘述（或事實通知）或理由之
    說明，既不因該項敘述或說明而生何法律上之效果者，依上
    所述，即非行政機關就公法上具體事件所為之決定或其他公
    權力措施而對外發生法律效果之單方行政行為，自非行政處
    分，人民即不得對之提起行政爭訟。最高行政法院（89年7
    月1日改制前為行政法院）44年判字第18號、62年裁字第41
    號著有判例可資參考。職是，關於人民依據行政程序法第16
    8條規定，對於行政上權益之維護向主管機關陳情，經主管
    機關認為所陳情事項無理由，依據同法第171條第1項規定通
    知陳情人，應屬事實通知，自非行政處分，即不得以之作為
    提起撤銷訴訟之標的。
  (二)關於課予義務訴訟，依行政訴訟法第5條第1項規定：「人民
    因中央或地方機關對其依法申請之案件，於法令所定期間內
    應作為而不作為，認為其權利或法律上利益受損害者，經依
    訴願程序後，得向高等行政法院提起請求該機關應為行政處
    分或應為特定內容之行政處分之訴訟。」惟此所稱之「依法
    申請」，係以人民依據法令之規定，得向中央或地方機關請
    求就某一特定具體之事件，為一定處分者為限；且中央或地
    方機關對於人民之申請負有法定作為義務為要件。苟欠缺此
    要件，縱然提起行政訴訟法第5條第1項訴訟，即有不具備起
    訴要件之情事。
二本件原告乙○、丙○○及訴外人甲○○共有坐落新竹縣寶山鄉區298、299、320地號等3筆土地（下稱系爭土地），應有
  部分各三分之一，原告廣浩鋼線鋼纜股份有限公司主張其為系
  爭土地上建物之所有人，因行政院國家科學委員會所屬科學工
  業園區管理局（下稱科管局）為辦理新竹縣科學園區之園區○
  ○○路沿線用地擴建案，經內政部以96年5月18日台內地字第
  0960080996號函核准徵收，被告乃以96年6月1日府地徵字第09
  60075801號公告，公告期間自96年6月1日至同年7月1日止，並
  依據土地徵收條例第30條規定法定補償完竣。惟有關實地作建
  築使用土地徵收地價補償比照標準部分，被告於96年10月31日
  會同需地機關（科管局）召開「研商科學工業園區○○○路用
  地範圍徵收安置措施及說明會等相關事宜」，經需地機關同意
  於法定補償費外援引科學園區第三期用地徵收新竹市政府舊例
  ，就上開用地範圍內土地已實地作建築使用者，比照鄰近零星
  建地之公告土地現值發放差額，實地作建築使用面積則由寶山
  鄉公所以有屋頂及外牆之建築物核實認定建物部分，被告已核
  計發放差額，原告等業已於97年4月29日領取完竣。嗣後（時
  間不詳）原告口頭向被告陳情，以其尚有實地作建築使用面積
  未核實認定補償，經被告勘查後，認原告等所有建物之部分範
  圍僅有低矮圍牆及石棉瓦屋頂，不合上開認定意旨，乃以97年
  8月4日府地徵字第0970091066號函否准發放該部分之差額（下
  稱系爭函覆）。原告不服，向內政部提起訴願，遭決定駁回後
  ，遂向本院提起本件行政訴訟。
三上開事實等情，為兩造所不爭，且有兩造不爭之訴願決定書、
  被告96年11月19日府地徵字第0960162846號函、被告97年6月
  16日府地徵字第0970060203號函、系爭函覆、科管局97年7月
  3日園建字第0970016955號函、被告97年6月園區○○○路沿線
  用地擴建案時地已作建築使用土地比照鄰近零星建地公告現值
  發放差額清冊、徵收土地各項未領補償費保管清冊（明細冊）
  、內政部96年5月18日台內地字第0960080996號函、寶山鄉○
  區○○○路用地徵收地上建築改良物增列清冊（私有土地）、
  被告96年6月1日府地徵字第0960075801號公告、同日府地徵字
  第0960075802D號函、系爭土地實測圖及照片、補償費差額領
  取清冊等影本在卷可稽，為可確認之事實。
四經查，本件之爭議非對於被告96年6月1日府地徵字第09600758
  01號公告科學工業園區○○○路用地範圍徵收之公告與補償，
  為兩造所不爭。本案爭議是，參酌原告主張與起訴狀事實及理
  由欄記載：「一……二……原處分機關新竹縣政府為保障人民
  權益，於96年10月31日會同需地機關召開『研商科學工業園區
  ○○○路用地徵收安置措施及說明會等相關事宜』，經需地機
  關同意於法定補償費外援引科學園區第三期用地徵收新竹市政
  府舊例就上開用地範圍內土地已實地作建築使用者，比照鄰近
  零星建地之公告現發放差額，實地作建築使用面積則由寶山鄉
  公所以有屋頂及外牆之建築物核實認定。……六而於上述被告
  新竹縣政府96年10月31日召開【研商科學工業園區○○○路用
  地徵收安置措施】會議，於決議：（2）實地作建築使用面積
  ，由寶山鄉公所以有屋頂及外牆之建築改良物核實認定。案由
  二：有關園區○○○路沿線用地徵收範圍實際已作建築使用土
  地，科管局同意經寶山鄉公所查估及審查，比照鄰近零星建地
  公告土地現值標準補償。當事人依新竹縣政府於96年10月31日
  之會議規定申請補發差額，亦無不法取得。……」以及被告辯
  稱，本案之用地徵收補償地價，係依據土地徵收條例第30條規
  定核計之法定補償金額外，有關實地作建築使用土地徵收地價
  補償比照標準部分，查徵收範圍內適用上開比照標準之實地作
  建築使用土地，係為其地目無法變更為「建」地目，而未能劃
  屬零星建地地價區段之實地作建築使用土地範圍，就該土地實
  地作建築使用範圍給予比照鄰近零星建地之補償標準，而其公
  告土地現值並未因其得予比照而予以調整之，又因該比照標準
  辦理方式需由土地或建物所有權人提出書面申請，經被告委託
  辦理建物查估及審核通過，並經需地機關科管局同意者後，始
  得比照鄰近零星建地補償標準，故徵收範圍內實地作建築使用
  土地比照鄰近零星建地公告現值標準計算所得之金額，與該土
  地按其公告土地現值加四成補償之金額，此二者間差額部分之
  性質，並非法定補償，而係經被告與需地機關協商後，參照需
  地機關所提意見，依77年新竹市辦理新竹市轄區新竹科學工業
  園區第三期用地徵收案之發放方式，援引舊例辦理發給差額。
  被告96年10月31日召開「研商科學工業園區○○○路用地安置
  措施及說明會」會議記錄決議：「實地作建築使用面積，由寶
  山鄉公所以有屋頂及外牆之建築物核實認定。」上開範圍內之
  建築物之實地測量皆以上開會議記錄意旨：「有屋頂及外牆之
  密閉室內空間」測量認定，原告等所有之建築改良物中符合上
  開意旨之建物部分，皆已核計發放差額，原告等業已於97年4
  月29日領取完竣等情，亦為原告所不爭，且有領取清冊附卷可
  稽。則本案之爭議乃被告於96年10月31日會同需地機關（科管
  局）召開「研商科學工業園區○○○路用地範圍徵收安置措施
  及說明會等相關事宜」，所衍生之需地機關同意於法定補償費
  外援引科學園區第三期用地徵收新竹市政府舊例，就該徵收用
  地範圍內土地已實地作建築使用者，比照鄰近零星建地之公告
  土地現值發放差額，實地作建築使用面積則由寶山鄉公所以有
  屋頂及外牆之建築物核實認定補償。亦即土地徵收條例規定之
  法定補償費（含土地地價補償費、地上改良物補償費、自動拆
  除獎勵金…等）法定補償範圍外，援引科學園區第三期用地徵
  收新竹市政府舊例發放之地價差額。
五依前所述，原告起訴之利益在於其主張被告應援引科學園區第
  三期用地徵收新竹市政府舊例發放其地價差額，此為人民向高
  等行政法院提起請求中央或地方機關應為行政處分或應為特定
  內容之行政處分之行政訴訟法第5條規定之課予義務訴訟，惟
  經本院二次言詞辯論闡明，原告仍主張提起行政訴訟法第4條
  第1項規定撤銷訴訟，求為判決撤銷系爭函覆及訴願決定云云
  ，揆之首揭說明，該聲明無法達到原告訴訟目的，是其提起本
  案行政訴訟，無權利保護之必要。且本案原告係以口頭陳情方
  式向被告陳情，並未向被告「申請」，為原告所自認，如首揭
  說明，人民依據行政程序法第168條規定，對於行政上權益之
  維護向主管機關陳情，經主管機關認為所陳情事項無理由，依
  據同法第171條第1項規定通知陳情人，應屬事實通知，自非行
  政處分，不得以之作為提起撤銷訴訟之標的，因此，原告提起
  撤銷訴訟，因原告無被侵害之權利或法律上利益，無進行爭訟
  而為實質審查之實益，自非合法，應予駁回。又縱然原告提起
  行政訴訟法第5條規定之課予義務訴訟，亦欠缺「依法申請」
  要件，附此敘明。
六依行政訴訟法第107條第1項第10款後段、第104條、民事訴訟
  法第95條、第78條、第85條第1項前段，裁定如主文。
中    華    民    國    98    年     9    月    1     日
                  第一庭審判長  法  官  王立杰
                                法  官  劉錫賢
                                法  官  楊得君
上為正本係照原本作成。
如不服本裁定，應於送達後10日內向本院提出抗告狀（須按他造
人數附繕本）。
中    華    民    國    98    年     9    月    1     日
                                書記官  林玉卿


司法院資訊處製作；財團法人民間司法改革基金會備份。
